【裁判字號】    98,重上更(六),345
【裁判日期】    990316
【裁判案由】    毒品危害防制條例
【裁判全文】
臺灣高等法院臺南分院刑事判決   98年度重上更(六)字第345號
上  訴  人
即  被  告  乙○○
選任辯護人
即扶助律師  藍慶道律師
上列上訴人因毒品危害防制條例案件，不服臺灣雲林地方法院94
年度訴字第 637號中華民國94年12月14日第一審判決（起訴案號
：臺灣雲林地方法院檢察署94年度偵字第3207號；併辦案號：同
署94年度偵字第4003號），提起上訴，本院（95年度訴字第58號
、96年度上更(一)字第340號、97年度上更(二)字第 66號、97年度上
更(三)字第268號、97年度重上更(四)字第430號、98年度重上更(五)字
第 162號）判決後，經最高法院第六次發回更審，本院判決如下
：
    主  文
原判決撤銷。
乙○○連續販賣第一級毒品，累犯，處有期徒刑拾伍年。
扣案之海洛因陸小包（淨重拾壹點柒捌公克，純質淨重肆點貳伍
公克）沒收銷燬之；上開包裝袋陸個（重貳點貳伍公克）及空分
裝袋壹佰貳拾個、分裝鏟子參支、電子秤壹個、黑色皮包壹個均
沒收。未扣案之販毒所得新台幣肆萬柒仟元沒收，如全部或一部
不能沒收時，以其財產抵償之。
    事  實
一、乙○○曾有煙毒、竊盜等前科，最近一次係因竊盜罪，經臺
    灣雲林地方法院以92年度易字第 6號判處有期徒刑八月確定
    ，並於民國（下同）93年 1月26日執行完畢，猶不知警惕，
    竟意圖營利，基於販賣第一級毒品海洛因之概括犯意，以門
    號0000000000號行動電話作為販賣海洛因之聯絡工具，連續
    於下列時地，分別販賣第一級毒品海洛因予莊宗泉、林富加
    二人：
  (一)自94年2月間起至同年5月20日止，前後分別在雲林縣西螺鎮
    愛琴海汽車旅館旁、中山國小旁的濟公廟、西螺的馬路邊，
    西螺的青葉便當旁邊等處，連續販賣第一級毒品海洛因予莊
    宗泉共二十七次，其中販賣金額除了一次新台幣（下同）二
    千元、一次三千元、一次五千元外，其餘二十四次都是一千
    元，共計販賣毒品所得為三萬四千元（未扣案）。
  (二)自94年3月30日起至同年4月18日止，前後分別在雲林縣西螺
    鎮愛琴海汽車旅館旁、中山國小旁的濟公廟、西螺的馬路邊
    ，西螺的青葉便當旁邊等處，連續販賣第一級毒品海洛因予
    林富加共十二次，其中販賣金額除了一次二千元，其餘十一
    次都是一千元，共計販賣毒品所得為一萬三千元（未扣案）
    。
二、嗣於94年 7月27日16時55分許，為警持搜索票在雲林縣西螺
    鎮○○里○○路10巷 4號乙○○住處查獲，並扣得鐘培欽所
    有之海洛因6小包（淨重11.78公克，空包裝重2.25公克，純
    度 36.06％，純質淨重4.25公克），供分裝毒品海洛因而販
    賣所用之工具小型電子磅秤1台、鏟子3支及裝置毒品海洛因
    之黑色皮包1個，與預備供分裝毒品海洛因所用之分裝袋120
    。
三、案經雲林縣警察局西螺分局報告臺灣雲林地方法院檢察署檢
    察官偵查起訴及移送併案審理。
    理  由
壹、關於證據能力方面
一、本件上訴人即被告及其辯護人爭執證人莊宗泉於94年 5月20
    日所製作之警詢筆錄及所為之供述內容，係受警方以供出毒
    品上手減刑之不正利誘，且證人莊宗泉當時係處於施用海洛
    因一小時內心智精神狀況尚未回復之狀態，又經摻合警員予
    以主觀臆測及對被告之成見等暗示誘導方式所為之供述，不
    具傳聞證據之例外，應無證據能力云云。經查：
  (一)證人莊宗泉於94年 5月20日在雲林縣警察局西螺分局西螺派
    出所警詢時所為之供述內容，經本院更四審於98年2月4日當
    庭勘驗證人莊宗泉於94年 5月20日警詢錄音帶，將其錄音內
    容播放結果（詳如附表一警詢錄音內容譯文），經檢察官、
    被告及辯護人確認其內容無訛，製有勘驗筆錄附卷可稽（本
    院更四審卷第119至120頁），並於本院審理時亦不爭執，證
    人莊宗泉於94年 5月20日警詢錄音內容，應與本院更四審於
    98年2月4日勘驗筆錄（即如附表一警詢錄音內容譯文）所載
    相符（本院卷第 119頁）。是以，本院所採用之本件證人莊
    宗泉於94年 5月20日在雲林縣警察局西螺分局西螺派出所之
    供述證據，自應為證人莊宗泉於94年 5月20日警詢錄音供述
    內容（即如附表一警詢錄音內容譯文），當無疑義。至雲林
    縣警察局西螺分局西螺派出所於94年 5月20日製作之證人莊
    宗泉警詢筆錄（警卷第14至16頁）既已排除不再採用，故該
    警詢筆錄是否合法而是否具證據能力，本院自不再予審認。
    準此，被告及辯護人爭執證人莊宗泉警詢所為之陳述，是否
    具有證據能力，本院所應審視者當亦係指證人莊宗泉於94年
    5 月20日警詢錄音供述內容（即如附表一警詢錄音內容譯文
    ）而言，合先敘明。
  (二)按被告以外之人於審判外之言詞或書面陳述，除法律有規定
    者外，不得作為證據；又被告以外之人於檢察事務官、司法
    警察官或司法警察調查中所為之陳述，與審判中不符時，其
    先前之陳述具有較可信之特別情況，且為證明犯罪事實存否
    所必要者，得為證據，刑事訟訴法第159條第1項及第159 條
    之2 分別定有明文。再按上開條文所謂「具有較可信之特別
    情況」，係指證人於司法警察調查中所為之陳述，與審判中
    不符，而其先前之陳述，從客觀上之環境或條件等情況加以
    觀察，有足以取代審判中交互詰問之可信性保證者而言。證
    人所為之先前陳述，相較於審判中之陳述，是否先前陳述之
    背景具有特別情況，則需斟酌個案不同之情形具體予以認定
    ，亦即依據陳述人於警詢時及法院審理中所為陳述時之「外
    部情況」（指陳述人該次之觀察、記憶、表達是否正確、陳
    述人有無虛偽陳述之動機等），加以綜合評斷陳述人於警詢
    中所為之陳述，是否具有較可信之狀況；而所謂「特別可信
    性」，係指陳述是否出於供述者之真意、有無違法取供情事
    之信用性而言，故應就偵查或調查筆錄製作之原因、過程及
    其功能等加以觀察其信用性，據以判斷該傳聞證據是否有顯
    不可信或有特別可信之情況而例外具有證據能力。
  (三)經核證人莊宗泉於警詢中之陳述（如附表一警詢錄音內容譯
    文）與原審交互詰問中所為之證述，有部分前後不一致而有
    所出入，自有前揭法條所謂：警詢中所為之陳述，與審判中
    不符之情形，是以，本院審酌證人莊宗泉於警詢先前之陳述
    是否具有較可信之特別情況，而屬傳聞證據之例外，得採為
    證據，茲說明如下：
  1.查證人莊宗泉於94年 5月20日警詢時，先由警方先告知得行
    使之權利及夜間得拒絕接受訊問等情，而經其同意後始接受
    訊問，且經依法錄音存證，甚而由如附表一警詢錄音內容譯
    文即令莊宗泉清喉嚨聲、咳嗽聲均經錄製清楚可現等情，足
    見上開警詢供述錄音，確係證人莊宗泉親自陳述之內容而錄
    ，且符合取證之合法程序，是認上開證人於警詢中所為之供
    述證據（即如附表一警詢錄音內容譯文），其作成時之情況
    ，應為適當，並無違法取供之情形至明。
  2.又觀諸如附表一警詢錄音內容譯文，乃由警方先訊問，被告
    主動供出案情，且經本院更二審當庭勘驗上開警詢錄音內容
    ，亦可見其警詢係採一問一答之方式，警方訊問人員語氣平
    和，受訊問人莊宗泉回答語氣自然平和，對所答覆的問題均
    很肯定，勘驗錄音之內容與被告辯護人陳報狀所附警詢錄音
    譯文相符，有上開勘驗筆錄在卷可參（本院上更二審卷第11
    3至116頁），由此已見證人莊宗泉於警詢中所為之供述，並
    無意思不自由之情事，故依其陳述作成之客觀條件及環境，
    ，益可見證人莊宗泉接受訊問時之心理狀態健全、並無受到
    脅迫、利誘或欺詐等因素，甚為明顯。
  3.再參以，證人莊宗泉於原審法院交互詰問中，就被告購買毒
    品犯罪情節之詰問，其回答反應，顯然與警詢中不同，除拒
    答外，率皆虛答或避重就輕之詞，如答稱：「忘了」、「忘
    記了」、「不太記得」、「或否認有對價關係」改稱「還錢
    」、「索討」等語（原審卷一第156至167頁），但就曾以電
    話向被告約定並由被告交付毒品海洛因乙節仍予承認，顯見
    證人莊宗泉於原審所為之證述係懼於被告乙○○之壓力，不
    敢當面明確指證，復又慮及可能被訴偽證之危險，故以拒答
    或忘記或避重就輕等應付法庭之交互詰問，相較之下，證人
    莊宗泉於警詢中被問及向何人購買毒品均能為完整陳述，且
    指述被告乙○○明確，有通聯及指證照片無誤（如附表一警
    詢錄音內容譯文；原審卷二第29至57頁），衡之一般施用毒
    品者言，其如不願指證販毒之人，大可隨意稱在某公共場所
    向綽號某人購買，以「幽靈」搪塞，不須如此明確陳明，益
    徵依證人莊宗泉於警詢所為之陳述當時之心理、記憶、表達
    方式等主觀情事及客觀狀況，其可信性應較高。
  4.另佐以，依證人莊宗泉如附表一警詢錄音內容譯文所示：
    （問）：你使用的毒品海洛因是向什麼人買的？什麼價格？
            你如供出毒品來源而破案，依法可以減刑喔！
    （答）：……我於民國94年（清喉嚨聲）……94年5月20日那
            裡（咳嗽聲），晚上6點在西螺鎮○○○路愛琴海汽
            車旅館HOTEL那裡向培信拿的。
    （問）：向培信拿的？那他的年籍你是清楚？
    （答）：他差不多四十多歲的人。
    （問）：你跟他買一包多少錢？海洛因一包買多少？
    （答）：一包一千。
    （問）：你今天跟他買，買幾包？
    （答）：今天跟他買一包。
    （問）：一包，……再問你，警方提示乙○○ 43年11月20日
            生。身分證字號： Ｚ000000000，住在雲林縣西螺鎮
            大園里大同路10巷4號的相片，是不是就是你所指認
            賣毒品給你的培信？是嗎？
    準此觀之，證人莊宗泉係先主動供出向被告購買毒品之犯罪
    情節，始由警方是供被告之口卡予以指認確信無訛。衡之販
    賣第一級毒品係屬重大犯罪，苟無其事，當不會憑空指認入
    人於罪，而證人莊宗泉於警詢中亦直陳與被告並無仇恨（見
    附表一警詢錄音內容譯文），應無設詞誣陷之理，足見證人
    莊宗泉於警詢之陳述，因甫遭查獲時，並無其他防備與顧忌
    ，經常照實陳述，不會特意憑空編造情節，則依當時情況所
    為之供述，其可信度，相較於其嗣因礙被告而翻異前供，並
    以警詢所言係警方所脅迫，或附會被告之辯詞而避重就輕，
    確具顯較可信之情況。
  5.本院綜參以上各情，經就證人莊宗泉於警詢時及法院審理中
    所為陳述時之「外部情況」，即證人莊宗泉接受訊問當時之
    心理狀態健全（理由詳後敘(五)），並無受到脅迫、利誘或欺
    詐等因素，而出於自由意思陳述（理由詳後敘(四)），且其所
    述之內容乃本於個人經歷、記憶而為，亦無虛偽陳述之動機
    等情，加以綜合評斷證人莊宗泉於警詢中所為之陳述，應具
    有較可信之狀況。此外，復查依證人莊宗泉在警詢中所述之
    過程以觀，亦無被告及辯護人所指摘之不正暗示誘導及意思
    不自由等情事（理由詳如後敘），均足認證人莊宗泉於警詢
    中所為之供述內容（如附表一警詢錄音內容譯文），較諸其
    於原審之證述自具有較可信之特別情況，又上開供證內容係
    指認被告販賣毒品海洛因予其之犯罪情節，復為證明本件犯
    罪事實存否所必要，揆之前揭刑事訟訴法第159條之2規定，
    自符合傳聞證據之例外規定，應認具有證據能力。
  (四)至被告及辯護人另以：證人莊宗泉之警詢筆錄係因其另案強
    盜罪被捕後，員警告以「你如供出毒品來源，因而破獲者，
    依法可獲減刑」，顯係誘導方式詢問，應無證據能力云云。
    惟按舉凡販賣、轉讓、施用、持有毒品，而供出毒品來源，
    因而破獲者，得減輕其刑，為毒品危害防制條例第17條所明
    定，而證人莊宗泉不僅有施用毒品前科，且為警查獲時身上
    尚持有毒品海洛因1包及針筒1支，據此，詢問員警依上開法
    條規定之減刑條件而告知證人莊宗泉，顯係權利之告知，尚
    與誘導方式詢問有間，此由如附表一警詢錄音內容譯文，係
    於證人莊宗泉已坦認有施用毒品，員警繼之詢以毒品來源後
    始再告知上開之規定可知。況參以，由此亦可見證人莊宗泉
    係先主動供出向被告購買毒品之犯罪情節，始由警方是供被
    告之口卡予以指認確信無訛，並無所謂摻入員警對被告之成
    見及主觀臆測而誘導詢問等情事，亦如前述，是被告及辯護
    人認係出於員警主觀臆測而誘導詢問云云，顯有誤會。
  (五)被告及辯護人再以：證人莊宗泉之警詢時係處於施用海洛因
    一小時內心智精神狀況尚未回復之狀態，因此上開警詢供述
    具有非任意性而主張無證據能力云云。然查證人莊宗泉上開
    警詢供述錄音帶內容，業經本院更二審及更四審分別勘驗結
    果，其警訊係採一問一答之方式，警方訊問人員語氣平和，
    受訊問人莊宗泉回答語氣自然平和，對所答覆的問題均很肯
    定，勘驗錄音之內容與被告辯護人陳報狀所附警詢錄音譯文
    相符，有上開勘驗筆錄2份在卷可參（本院更二審卷一第113
    至116六頁、第158頁；本院更四審卷第119至120頁），由證
    人莊宗泉當時對於問題之反應及回答語氣等情以觀，難謂當
    時係處於心智精神狀況尚未回復之狀態，況且，上開警詢供
    述內容（如附表一警詢錄音內容譯文）並經被告及其選任辯
    護人就該勘驗結果亦表示無意見，有上開筆錄二份及審判筆
    錄在卷可稽（本院更二卷一第158頁；本院更四卷第120頁、
    第 147頁），雖證人莊宗泉於原審審理時曾表示當時印象中
    有吃藥，所以頭暈暈，但證人莊宗泉並不否認曾於警詢時所
    為之證述為實在，並就其由被告取得海洛因及事後交付錢予
    被告等情再予確認結證在卷，有原審審判筆錄在卷可稽（原
    審卷一第158頁背面至第163頁），足認證人莊宗泉縱然當時
    有因施用毒品而身體稍有不適，但尚難謂已處於心智精神狀
    況不清之狀態，自不影響其陳述能力，何況證人莊宗泉既於
    偵訊及原審均結證於警詢時所為之證述實在，並非虛偽陳述
    ，益徵證人莊宗泉於警詢所供證之內容（如附表一警詢錄音
    內容譯文），應出自於任意性無訛，應可認定，是被告及其
    辯護人執此而抗辯上開警詢供述具有非任意性而主張無證據
    能力云云，顯屬無稽，自非可取。
二、被告及其辯護人又爭執證人莊宗泉於94年8月2日偵訊所為之
    供述內容，係受警方不正警詢筆錄所污染，應不具證據能力
    云云。惟查：
  (一)按被告以外之人於偵查中向檢察官所為之陳述，除顯有不可
    信之情況者外，得為證據，刑事訴訟法第159條之1第 2項定
    有明文。考諸上開規定之立法意旨，係因檢察官依法有訊問
    被告、證人及鑑定人之權，證人、鑑定人並須依法「具結」
    ，且檢察官向被告以外之人所取得之陳述，原則上均能遵守
    法律規定，不致違法取供，其可信性極高，為兼顧理論與實
    務，因而規定除顯有不可信之情況者外，得為證據。至於上
    開所謂「不可信之情況」，則應由法院審酌被告以外之人於
    陳述時之外在環境及情況而為判斷，即應以該陳述作成之客
    觀條件及環境，例如：陳述人於接受偵訊時之心理狀態是否
    健全、有無受到脅迫、利誘或欺詐等因素，作為判斷之依據
    。
  (二)經查，證人莊宗泉於94年8月2日在臺灣雲林地方法院檢察署
    檢察官偵查時所為之供述內容，經本院更二審於97年 3月26
    日當庭勘驗結果，經檢察官、被告及辯護人確認其內容與被
    告辯護人97年3月 13日所陳報之偵訊錄音譯文記載相符（即
    如如附表二偵訊錄音內容譯文），製有勘驗筆錄附卷可稽（
    本院更二審卷第 158頁），並於本院審理時亦不爭執，證人
    莊宗泉於94年8月2日偵訊錄音內容，應與本院更二審勘驗結
    果（即如附表一警詢錄音內容譯文）相符（本院卷第119 頁
    ）。是以，本院所採用之本件證人莊宗泉於94年8月2日在臺
    灣雲林地方法院檢察署檢察官偵查時所為之供述證據，自應
    係指附表二偵訊錄音內容譯文，合先敘明。
  (三)查證人莊宗泉於94年8月2日檢察官偵查中，就有關被告乙○○涉嫌販毒之事實所為之證述，業經檢察官訊問中，以證人
    身分令其具結後而為證述，有結文一紙附卷可稽（偵查卷第
    19、20頁），且經本院更二審勘驗其偵訊錄影光碟結果：莊
    宗泉係站立接受檢察官詢問，受訊問人莊宗泉答話、態度自
    然、流暢，訊問採一問一答方式（本院更二審卷第 158頁）
    ，則依證人莊宗泉當時之陳述情形以觀，並無心理狀態不健
    全、或受到脅迫、利誘或欺詐等情事，又衡諸檢察官與法官
    同為司法官，在實務運作，檢察官實施刑事偵查程序，應能
    恪遵法定程序之要求，未有違法取供之情事，亦認本件顯不
    可能有何違反程序之「顯有不可信」情形。此外，被告及其
    辯護人並未舉證證明莊宗泉上開證述有何顯不可信之情況，
    依上開規定，證人莊宗泉於檢察官偵查中所為上開證述，自
    得作為證據。
  (四)至被告及其辯護人以：證人莊宗泉於94年8月2日偵訊所為之
    供述內容，係受警方不正警詢筆錄所污染所致云云。然查證
    人莊宗泉於94年 5月20日在雲林縣警察局西螺分局西螺派出
    所警詢陳述後，距其於於94年8月2日在臺灣雲林地方法院檢
    察署檢察官偵訊時間已時隔近三個月之久，此與警詢後立即
    移由檢察官複訊，證人因警詢供詞延續記憶之影響，常因而
    為同一說詞乙情尚屬有別，是證人莊宗泉於隔三個月之偵訊
    是否仍有受警詢之影響，已有可疑。且參以，經觀諸如附表
    二偵訊錄音內容譯文，本件檢察官偵訊時，並無先直接提示
    上開警詢筆錄，亦未直接訊以其在警詢供述向被告購買毒品
    乙事，乃係旁敲側擊先訊以：是否認識被告鐘培欽？和乙○○有無常來往？經證人莊宗泉主動答以：認識被告，並向他
    購買毒品，平常不會往來而指證被告販賣海洛因之犯罪事實
    ，則證人莊宗泉在未經檢察官為任何提示之下，即主動供出
    被告販毒乙事，已足見本件檢察官之偵訊時並無前開警詢筆
    錄內容之介入，證人莊宗泉亦絲毫未受上開警詢筆錄之影響
    至明。再佐以，檢察官復僅訊以證人莊宗泉如何向被告購買
    毒品？而證人莊宗泉即自動就其與被告買賣毒品海洛因之交
    易方式、時間、地點等犯罪情節詳為指證，甚而主動供出係
    以被告之手機為聯絡約定買賣毒品之工具，始經檢察官確認
    其所撥打之被告手機號碼為0000000000號，則依上開偵訊供
    述內容如附表二偵訊錄音內容譯文而長達 9頁之多（如附表
    一警詢錄音內容譯文則僅有 2頁），其中供證被告犯罪情節
    ，很多為警詢所未言及，益徵上開偵訊內容係本於證人莊宗
    泉個人就事實之經歷及記憶而所為之任意性陳述，應無受警
    詢筆錄影響之可能性，自尚難謂受有何污染或誤導所致，亦
    無疑義。
  (五)基上所陳，本件證人莊宗泉於97年8月2日偵訊所為之供述證
    據（如附表二偵訊詢錄音內容譯文），既無「顯有不可信」
    情況，被告及辯護人所辯係受警詢筆錄之污染或誤導所致，
    云云，經查亦非可取，則揆諸前揭規定，自得採為證據。
三、被告及其辯護人再爭執證人莊宗泉於94年 5月20日警詢時所
    為之指認過程，不當摻入員警對被告之主觀成見，有重大瑕
    疵，而94年8月2日偵訊時所為之指認，則違反法定程序，應
    不具證據能力云云。然查：
  (一)我國現行法制雖尚無類似「證人指證（認）程序法」，然依
    法務部及內政部警政署於90年5月、8月頒布之「法務部對於
    指認犯罪嫌疑人程序要點」、「人犯指認作業要點」及「警
    察機關實施指認犯罪嫌疑人程序要領」中之規定，於偵查過
    程中指認犯罪行為人，應採取選擇式之真人列隊指認，而非
    一對一、是非式的單一指認；其供選擇指認之數人在外形上
    不得有重大的差異；實施照片指認，不得以單一相片提供指
    認，並避免提供老舊照片指認；指認前應由指認人先陳述嫌
    疑人的特徵、不得對指認人進行誘導或暗示等程序，作為檢
    警偵查人員於指認犯罪行為人所應遵循之規範，以提高案發
    之初所為指認之正確度，並避免發生指認錯誤，造成錯判冤
    獄。是法院就偵查過程中所實施之第一次指認，於為事後審
    查時，對其指認程序如與上開要點（領）等規範不相符合者
    ，因仍屬被告以外之人於審判外所為之陳述，從而除非有確
    切證據足認指認人於案發時所處之環境，已足資認定其確能
    對犯罪行為人觀察明白、認知犯罪行為人行為之內容，該事
    後依憑個人之知覺及記憶所為之指認客觀可信，而非出於不
    當之暗示者，按之刑事訴訟法第159條之1至第159條之3規定
    之趣旨，即難認已具備傳聞法則例外之可信性要件，而得作
    為證據。又按刑事實務上之對人指認，乃於案發後，經由證
    人（包括被害人共犯或目擊之第三人等）指證並確認犯罪行
    為人之證據方法。現行刑事訴訟法並無關於指認程序之規定
    ，如何由證人正確指認犯罪行為人，自應依個案之具體情形
    為適當之處理。指認之程序，固須注重人權之保障，亦須兼
    顧真實之發現，以確保社會正義實現之基本目的。如證人陳
    述係出於親身經歷之見聞所為指認，並依法踐行調查程序後
    ，綜合證人對事實之陳述及其於該事件中所處之地位等各項
    情況，足資認定其確能對被告觀察明白，認知被告行為之內
    容，該事後依憑個人之知覺及記憶所為之指認客觀可信，並
    非出於不當之暗示，亦未違悖一般日常生活經驗之定則或論
    理法則，又非單以證人之指認為被告論罪之唯一依據時，即
    非不得採為判決之基礎（最高法院95年度台上字第5707號及
    第7319號判決要旨分別參照）。
  (二)查證人莊宗泉於警局及偵查中之指認程序固未依「法務部對
    於指認犯罪嫌疑人程序要點」、「人犯指認作業要點」及「
    警察機關實施指認犯罪嫌疑人程序要領」等相關規定為之，
    然本件警方提供被告之照片供證人莊宗泉指認，依卷內資料
    ，證人莊宗泉供述時距其為警查獲之時，已認識被告三個月
    之久（如附表一警詢錄音內容譯文及如附表二偵訊錄音內容
    譯文；本院更二卷一第123頁），且此3個月內每星期都會向
    被告乙○○當面交易2至4次（如附表二偵訊錄音內容譯文；
    本院更二卷一第 127頁），又證人莊宗泉並指承乙○○即是
    與其交易毒品之「培信」者（如附表一警詢錄音內容譯文）
    ；而被告乙○○亦自承其綽號叫「培信」（警卷第 4頁；聲
    羈第135號卷第4頁；本院更一卷第133頁；本院更五卷第111
    頁、第 117頁），雖本審被告係承認綽號為「扇子」（台語
    發音），然「培信」及「扇子」之台語發音相近，被告且亦
    坦承認識證人林富加、莊宗泉二人（本院更一卷第66頁）。
    準此可見，證人莊宗泉與被告彼等為熟識之朋友，且有多次
    毒品之交易，則證人莊宗泉本於其親身經歷見聞之人，自能
    明確予以指認，此與指認素昧平生，僅被害目睹之搶匪，如
    提示單一照片可能產生不當暗示之情形尚有不同，是查獲之
    初，雖以被告照片為單獨指認，並無誤認之虞。
  (三)本院綜參上情，證人莊宗泉上開指認其已熟識並與之交易毒
    品之被告，乃係出於親身經歷之見聞所為，應堪確信其等指
    認之客觀性，並無誤認之虞。況且，證人莊宗泉於原審法院
    審理時，到庭具結詰問作證稱：「伊在警局所言，在 5月19
    日下午打電話連絡「培信」，指認被告之相片就是【培信】
    這個人。」（原審卷第 158頁）、「（問：你在檢察官訊問
    時說你叫乙○○「培信」，是否如此？）是。（問：你叫他
    都叫【培信】沒錯吧？）是。」（原審卷第 164頁），並仍
    為相同之指認而不否認交付毒品海洛因者即為被告本人無誤
    （惟就是否具有對價乙事，避重就輕），揆之前揭最高法院
    95年度台上字第5707號判決要旨之反面解釋及最高法院95年
    度台上字第7319號判決要旨，應認已具備傳聞法則例外之可
    信性要件，而得作為證據。
四、另按被告以外之人於審判外之陳述，雖不符前四條之規定，
    而經當事人同意於審判程序作為證據，法院審酌該言詞陳述
    或書面陳述作成時之情況，認為適當者，亦得為證據，刑事
    訴訟法第159條之5定有明文。經查：
  (一)本件被告犯罪事實之證據方法，除上開被告及辯護人爭執其
    證據能力之上開證據外，經本院準備程序提示予檢察官、被
    告及辯護人，均表示對於其他證據能力無意見，同意列為證
    據（本院卷第118頁）。
  (二)又查，本件證人甲○○、丙○○於警詢之證述，經核均係由
    警方先告知得行使之權利及夜間得拒絕接受訊問等情，而經
    其等同意後始接受訊問，且經警方先訊問相關案情，由其等
    一一陳述後，始經記載於偵訊筆錄之中，嗣經閱覽筆錄無訛
    ，再按捺指印所制作完成，全程並經錄音存證等情，足見警
    詢筆錄確係本於其等之陳述內容所制作，且符合取證之合法
    程序，是認上開證人於警詢中所為之供述證據，依其等作成
    時之情況，應為適當者，自得採為證據。
  (三)綜上所述，本院審酌上開證據製作時之情況，並無違法不當
    之情事，認為以之作為證據應屬適當，並經被告及辯護人均
    表示同意列為證據，揆諸前開規定，應認該等供述證據例外
    具有證據能力。
五、至於，證人林富加於94年 8月12日在檢察官偵查中之證詞，
    因證人林富加到庭表示：是先看過莊宗泉筆錄，再照著莊宗
    泉筆錄所述的細節重述。則證人林富加偵查中證言，既係受
    到他人證詞引導，其真實性已有受污染之嫌，故本院不採為
    被告論罪之證據，併為敘明。
六、末按「除前二款之情形外，其他於可信之特別情況下所製作
    之文書。」亦得為證據，刑事訟訴法第159條之4第 3款定有
    明文。行動電話之通聯紀錄，為使用者撥接該行動電話時，
    電腦機器設備所留下之紀錄，此機械性作成之文書自無人為
    左右之可能，應具可信之特別情況，而有證據能力。查本案
    0000000000號行動電話之通聯記錄（光碟）乃係電信業者遠
    傳電信股份有限公司應檢察官查詢而提出者，此有台灣雲林
    地方法院檢察署行動//市內電話查詢系統查詢單、遠傳電信
    股份有限公司「通聯資料查詢回覆」函文在卷可佐，揆諸前
    開說明，自得認具有證據能力，併予敘明。
貳、認定犯罪事實所憑之證據及理由
一、訊據上訴人即被告乙○○坦白承認其綽號為「扇子」（台語
    ）（本審前係承認綽號為「培信」，音與「扇子」之台語發
    音相近），與莊宗泉、林富加二人認識，並曾申請使用門號
    0000000000號行動電話，且於上開時日在其住所為警查獲前
    揭毒品、磅秤及分裝袋等情，惟矢口否認有販賣第一級毒品
    海洛因犯行，辯稱：伊與莊宗泉有仇，以前有打過他；00
    00000000這隻行動電話不是伊在使用的，也不是伊所有，伊
    從未用過，是誰在使用，伊不知情云云。
二、雖被告鐘培欽矢口否認有上揭販賣第一級毒品海洛因之犯行
    ，並以前詞置辯，是本院所應審認者為：證人莊宗泉、林富
    加指證向被告購買毒品海洛因，其可信度如何？是否與事實
    相合而可採為被告販賣第一級毒品海洛因犯行之論罪依據，
    經查：
  (一)按施用或持有毒品危害防制條例之毒品者所稱其向某人買受
    毒品之指證，不得作為有罪判決之唯一證據，仍須調查其他
    必要之補強證據以證明之。然所謂之補強證據，並非以證明
    犯罪構成要件之全部事實為必要，倘其得以佐證證人指證之
    犯罪非屬虛構，能予保障其供證之事實之真實性，即已充分
    。又得據以佐證者，雖非直接可以推斷該被告之實施犯罪，
    但以此項證據與證人之供述為綜合判斷，若在客觀上足以使
    人對被告之犯罪事實獲得確信之心證者，即足當之。
  (二)證人莊宗泉之指證，經調查下列證據核與事實相合，可採信
    為真
  1.證人莊宗泉於94年8月2日檢察官偵訊時具結證述：「（問：
    你和乙○○常會來往？）我向他購買毒品，平常不會往來。
    （問：你怎麼知道跟乙○○買毒品？）是林富加給我他的電
    話（並經檢察官向莊宗泉確認電話號碼係0000000000），我
    都用公共電話打給他，我就聯絡乙○○，約時間和地點及買
    的數量和價格，我就去指定之地點，他有時開車，有時騎機
    車來，我先交錢給他他再帶我到另一個地方拿毒品，他都是
    自己拿毒品來…。（問：林富加給你他的電話是0000000000
    ？）是，我再用公共電話打給他。（問：你就連絡那個乙○○就是照片裡面剛剛看的那個人？）是，然後，再約時間地
    點買的數量跟價格，去指定的地點他有時候開車有時候騎機
    車來，先錢給他，他再帶我去另外一個地方拿毒品，是他自
    己親自拿毒品來。（問：再重複一次，就是林富加給你乙○○的電話0000000000，你就都用公共電話打給他，你們就相
    約時間和地點及買的數量和價格，你就去指定的地點，他有
    時開車，有時騎機車來，你先交錢給他，他再帶你到另外一
    個地方拿毒品，是不是，他都是自己拿毒品來？）是自己拿
    。（問：你總共向乙○○購買幾次毒品？）好多次，有十次
    以上。…一星期跟他買二、三次，大概跟他買了三個月，約
    的地點有愛琴海汽車旅館旁，中山國小的濟公廟、西螺的馬
    路上，西螺的青葉便當旁邊，都買三千或五千左右，都是買
    海洛因，每次都買一小包…。」等語明確（如附表二偵訊錄
    音內容譯文），並經本院更二審勘驗錄音內容無訛（本院更
    二卷一第126至131頁、第158頁）。
  2.又查，證人莊宗泉係於94年 5月20日因強盜案件被捕，翌日
    （21日）被羈押（參見彰化地方法院檢察署94年度偵字3797
    號強盜案件、94年度聲押字第226號），於94年5月20日警詢
    時，證人莊宗泉指認是向綽號「培信」的男子購買毒品，並
    指認被告之照片無訛（警卷第17頁），而警方因而鎖定被告
    乙○○涉嫌，並於94年 7月27日搜索被告乙○○住處。且參
    以，證人莊宗泉確實於94年 5月20日22時施用毒品海洛因，
    於同日23時許，在西螺鎮振興里 8號友人住處被查獲（有臺
    灣雲林地方法院94年度訴字第 723號判決、雲林地檢署94年
    度毒偵字1024號起訴書各一份附卷可參），亦核與證人莊宗
    泉於84年 8月2日偵訊時所結證稱：5月19日及20日被抓前一
    小時，有在愛琴海向購買海洛因等情相符，足見證人莊宗泉
    所證述94年 5月19日、20日都有購買毒品等情節，應屬真實
    。至證人莊宗泉於上開警詢及檢察官偵訊時之供述，雖然就
    細節部分（購買頻率、金額）之陳述稍有出入，但整體而言
    ，所指認向「培信」即被告乙○○購買毒品海洛因之主要事
    實，並無二致，按諸證人就同一事實之陳述前後有出入乃各
    人之記憶不清之，或細節未交待清楚，或其描述用語不同，
    省略片段情節，或記錄之詳簡，或歷時已久，有日常生活之
    摻入而有記憶污染等情所致，則證人莊宗泉既已將有關本案
    被告販賣海洛因之犯罪構成要件陳述一致，其指證之可憑性
    尚不因其細稍有紛歧而受影響。
  3.再者，證人莊宗泉嗣後在原審審理期日行交互詰問時，亦證
    稱：「（問：提示你在警察局時製作筆錄時說，你在 5月19
    日打電話聯絡『培信（台語）』，他們有拿相片給你認，你
    說『培信』就是這個人，所言是否實在？）實在，是他給我
    的。（問：你看清楚，筆錄上寫的是你向『培信』買的？）
    是啊。（問：實在否？）是啊。…（問：你叫乙○○什麼？
    ）培欽。（問：是『培信』嗎？）〔培欽〕的樣子，我忘記
    了。（問：你在檢察官訊問時說你叫乙○○『培信』，是否
    如此？）是。（問：你叫他都叫『培信』沒錯吧？）是。…
    」等語（原審卷一第157至167頁）。而被告乙○○亦承認其
    綽號為「培信」，雖本審承認綽號為「扇子」（台語發音）
    ，然「培信」及「扇子」之台語發音相近，亦如上述（聲羈
    第135號卷第4頁；本院更一第133頁；本院更五卷第111頁、
    第 117頁），經核證人莊宗泉證詞與被告乙○○供述互相吻
    合，則證人莊宗泉於原審審理時，經具結後仍向法官結證稱
    於警、偵訊所指認向綽號「培信」之被告其購買毒品無訛，
    足見前開證述，其任意陳述之信用性已確受保障之情況下所
    作成，其可信度甚高，應堪憑採為真實。
  4.復查，證人莊宗泉於原審審理期日經交互詰問時又結證稱：
    「（問：林富加給你乙○○的行動電話要做什麼？）要向他
    買毒品。（問：你於8月2日於檢察官之面前筆錄說，你一星
    期向乙○○買二次，大約是買三個月，地點是在愛琴海汽車
    旅館前、中山國小附近濟公廟及西螺的馬路上、西螺的青葉
    便當旁邊，都買三千或五千，都買海洛因，每次都買一小包
    ，這是你說的沒錯？）是。（問：你說你向乙○○要毒品，
    如何要？）我說難過，叫他拿一些給我。（問：用什麼方式
    ？）我打電話要的。（問：你向他即被告買過幾次？）若我
    有缺，就向他要。（問：我向他要，他就給我，私底下我有
    錢再拿給他，我向他要毒品，他就拿毒品給我。（問：錢何
    時拿？）他向我催討，我就還他。（問：你剛才說你向他要
    毒品，他就向你要錢，你的意思是這樣？）是的。」等語（
    原審卷一第157至161頁），可見證人莊宗泉對於「多次向被
    告乙○○取得毒品，也有將金錢交付被告乙○○」之事實仍
    堅指不移，雖否認毒品與金錢是對價的買賣關係，改稱金錢
    是用以償還欠款云云（原審卷一第159頁、第161頁），將其
    先前「購買毒品」之證詞，變異改稱是「索討毒品」云云，
    然本院審之：
    (1)按諸一般證人基於人性之弱點以及事後避免得罪涉案被告
      之考量，往往有在嗣後翻異前供而改為有利於被告證述之
      現象，甚至諉稱其在警詢時所述係受警方逼迫云云，藉以
      避免遭被告仇視，而被告亦每利用此種情形，主張證人所
      為之指證前後矛盾或非出於本意，而請求法院排斥其證詞
      之可信性，惟法院對證人所為前後矛盾之證詞，不宜僅依
      表面觀察，發現其一有矛盾情形即全然摒棄不採，亦不應
      依證人事後之翻供即認其原先之證詞不實，法院為確實發
      現真實，仍有必要依前述證人人性弱點之角度深切觀察其
      前後所為不同之證述，何者係真實可信，何者係事後為避
      免得罪被告所為迴護之詞，而不應採信，以作為判決之依
      據。
    (2)證人莊宗泉於原審審理時，經具結所證稱向被告其取得毒
      品之證述，其任意陳述之信用性已確受保障之情況下所作
      成，其可信度甚高，堪予採信，已如前述，至其後雖改稱
      並無對價關係之翻供行為，然於該次詰問過程，同時再經
      詰問以是否交付價金予被告，證人莊宗泉亦答以：「私底
      下有錢給被告、（問：錢何時拿？）他向我催討，我就還
      他。（問：你剛才說你向他要毒品，他就向你要錢，你的
      意思是這樣？）是的。」等語（原審卷一第 161頁）。又
      參以，證人莊宗泉於原審復陳述：看到乙○○會怕，不敢
      在他面前大小聲等語（原審卷第 165頁背面），此與一般
      證人因為人性之弱點，以及避免得罪涉案被告之考量，往
      往有翻異前供，而改為有利於被告證述之情形，藉以避免
      遭被告仇視或報復之常情亦相合。再經觀諸證人莊宗泉前
      於檢察官訊問時，對於向被告乙○○購買毒品之時間、地
      點及金額等細節均十分詳細明確，互核與事實相合，堪予
      採信，至雖與警詢中所述稍有出入，但就指證被告之犯罪
      主要事實大致已證述甚明，業如前述，凡此顯然可見證人
      莊宗泉上開改稱之詞，乃係事後因避免得罪涉案被告，要
      屬基於人性之弱點所為避重就輕編設之詞，自難採信。
    (3)況且，證人莊宗泉於原審審理時亦不否認確有交付金錢予
      被告，是證人莊宗泉縱認該款並非購買毒品之對價，亦屬
      個人主觀之想法，無解於其與被告之上開行為，已該當販
      賣毒品之犯罪構成要件。
  5.另查，由證人莊宗泉所證使用撥打被告之0000000000號行動
    電話與之約定買賣海洛因，亦可證明其指證被告之販毒犯行
    屬實
    (1)證人莊宗泉於94年8月2日偵訊結證稱：向被告購買毒品之
      約定方式，係是林富加給我他的電話（並經檢察官向莊宗
      泉確認電話號碼係0000000000），林富加給我被告他的電
      話是0000000000，我再用公共我都用公共電話打給他，我
      就聯絡乙○○，約時間和地點及買的數量和價格，我就去
      指定之地點，他有時開車，有時騎機車來，我先交錢給他
      他再帶我到另一個地方拿毒品，他都是自己拿毒品來…等
      語（如附表二偵訊錄音內容譯文）；於原審審理時亦結證
      稱：「是林富加給我乙○○的行動電話，（問：你向乙○○要毒品時，都如何找他？）是林富加打電話向他要，林
      富加再拿給我，我都忘記了。（問：都是林富加去向他要
      的？）都是林富加向他要，後來林富加有將手機號碼給我
      ，換我給他向他要。（問：林富加給你他的電話是000000
      0000？ ）是，我再用公共電話打給他。」（原審卷一第1
      66頁），經核與證人林富加於原審審理時結證稱：我和莊
      宗泉一起去買，是我打培信的電話0000000000，莊宗泉有
      看到我手機的電話等情相符（原審卷一第147、148頁），
      足認證人莊宗泉關於被告之0000000000號行動電話號碼係
      由證人林富加所得知，而證人莊宗泉、林富加亦確均有撥
      打0000000000號行動電話向被告約定購買毒品海洛因（該
      行動電話確為被告其所使用，理由詳後敘）。
    (2)又查，證人莊宗泉並曾以其 0000000000號手機，於94年4
      月26日14時40分與0000000000電話通聯，亦有通聯紀錄可
      參，亦可佐證證人莊宗泉所證述向林富加取得0000000000
      號之行動電話號碼，依此撥打給被告，向其購買毒品海洛
      因乙節應屬實情。
    (3)準此，由證人林富加上開所證述：莊宗泉係由知道被告的
      電話0000000000，莊宗泉並有自己打電話向被告購買海洛
      因等語及上開通聯紀錄，亦可補強證人莊宗泉所指證係撥
      打0000000000號行動電話向被告約定購買毒品海洛因等情
      ，應與事實相合，可採信為真。
    (4)至證人莊宗泉雖稱手機號碼係林富加告訴他的，而證人林
      富加則稱係莊宗泉自己從他的手機看到而得知，但二人對
      於該0000000000號手機，係莊宗泉由林富加得知乙情並不
      爭執，故上開證人就此部分之陳述有所出入，乃各人之記
      憶不清，或歷時已久，有日常生活之摻入而有記憶污染等
      情所致，其等指證之可憑性尚不因其細稍有紛歧而受影響
      。
    (5)另被告之辯護人雖再以：證人莊宗泉既係由林富加得知00
      00000000號行動電話號碼，然本件認定證人莊宗泉購買毒
      品時間係自94年2月間起，在林富加購買毒品94年3月30日
      起之前，即有矛盾云云。經查，證人林富加自承自94年 2
      月間起即與被告以0000000000號行動電話聯絡交易毒品，
      但被告該部分犯行，僅因未能證明有買賣毒品之犯行而經
      本院不另為無罪之諭知（詳如後敘），然證人林富加既於
      94年2月間以前既與被告熟識而有被告關於 0000000000號
      行動電話之聯絡電話，則證人莊宗泉於 94年2月間由林富
      加取得上開行動電話而聯絡被告購買毒品，乃合於事理，
      並無矛盾之處，是辯護人前揭辯護，亦非足取。
  6.綜上，本院斟酌前述各項證據之調查結果，綜觀證人莊宗泉
    對於連絡被告的0000000000號行動電話而約定交付毒品，並
    由被告交付毒品，而有給付金錢予被告等情從未否認而迭次
    結證在卷，雖於原審時避重就輕改口稱：係向被告討，並無
    約定對價云云，然經比較證人莊宗泉於警、偵訊及原審中所
    為上開前後不一之證述，認證人莊宗泉於警、偵訊中所為購
    買毒品（一手交錢、一手交貸）之證述內容，較為可採。此
    外，證人莊宗泉前述指證向被告購買毒品海洛因之事實，復
    有證人林富加之前述證詞及上開0000000000號行動電話通聯
    紀錄等補強證據，並經參酌其他情況事實，足資擔保其指證
    內容之真實性，自得採為被告論罪之主要依據。
  7.末查，依證人莊宗泉前揭1. 所證：「1星期跟他買2、3次，
    大概跟他買了3個月…，都買3千或5千左右，每次都買1小包
    …，在警察局說94年 5月20日18時在愛琴海汽車旅館前跟乙○○買1千元海洛因，… 前1次在94年5月19日下午在愛琴海
    汽車旅館前也有買，跟乙○○買2、3千元海洛因。有錢就會
    去買， 1星期買2至4次。」等語。按關於購買頻率、金額之
    證述，乃基於過去印象，只能說明大概情形，一般人除非是
    刻意記錄，否則難以精確無誤。則本案依「罪證有疑，利於
    被告」之罪疑惟輕原則推算被告乙○○販賣予證人莊宗泉之
    次數金額如下：為期3個月共12週，其中1週是購買4次、1週
    是3次、其餘10週都是2次（計算共27次），金額除了 1次二
    千元、1次三千元、1次五千元外，其餘24次都是一千元，共
    計三萬四千元。
  (三)證人林富加之指證，經查下列事證，核與事實相合，可採信
    為真
  1.證人林富加於原審審理期日交互詰問中，雖結證：稱「（問
    ：你認識被告乙○○？）認識（有1支 0000000000之行動電
    話號碼是何人的？）是我的。（你有無打電話給乙○○過？
    ）曾打過。（問：乙○○的行動電話你記得嗎？）我忘記了
    ，那麼久了。…（問：在雲林地檢署檢察官問你的時候，你
    記不記得你有跟檢察官說你有用剛才說的你的行動電話打乙○○的電話，你還有把號碼說給檢察官記下來，你記不記得
    ？）我忘記了，不太記得了。（問：你當時有無跟檢察官說
    乙○○的電話是幾號？）那時好像他們有唸一支電話讓我認
    。（問：當時你認出來了嗎？）我有印象，因為我當時已經
    進來那麼久了，我也忘記了。（問：你回想檢察官訊問時，
    你的印象何以在當時會指認乙○○的電話號碼？乙○○的電
    話號碼有何特色？）（未答）…。（問：你當時的印象，如
    何會知道檢察官所唸的號碼就是乙○○的，你是否有將乙○○的電話號碼記在腦中？）因為他說該支號碼是自我的手機
    發射出去的。（問：你曾將乙○○的電話號碼抄起來拿給莊
    宗泉否，或是叫莊宗泉將號碼記下來？）應該是他看我的電
    話。（問：為什麼他要看你的電話裡的乙○○的電話？）是
    他向我借電話去打的時候看到的。（問：你曾打電話給乙○○說要買毒品否？）（未答）。（請證人回答？）（未答）
    。（問：曾否？）（未答）。（問：你記得否？）我好像說
    我是向《信仔》（台語）買的…。（問：偵訊中你有對檢察
    官說是向《信仔》買毒品？）對。（問：信仔是何人？外號
    叫什麼？）我都叫他信仔…。（信仔你都如何叫他？）我都
    叫他信仔。（問：你向信仔買毒的時間從何時到何時？）買
    不久。（問：大約何時到何時？）今年的樣子。（問：今年
    幾月份到幾月份？）我想1 下（證人回想），年初的樣子。
    （問：當時檢察官訊問時，有無拿乙○○的相片給你看？）
    有…。（問：信仔是什麼人？）信仔就是我向他買毒品的人
    。（問：信仔是否叫《培信》（台語）？）培信？（問：是
    還不是？）是。…（問：你有無獨自一人去買毒品過？）有
    。（問：如何與人家聯絡？）打電話，有時在路上遇見。（
    對方如何將毒品交給你？）用拿的。（問：都在哪裡？）有
    時在路邊。（問：在何縣市、鄉鎮？）在西螺。（問：還有
    在哪裡？）有時在虎尾。（問：還有無何處？）剩下的忘記
    了。（問：你一次都買多少？）買一、二千元。（對方都給
    你幾包？）一包。（問：這是什麼時候的事情？）年初的樣
    子。（問：是否在94年 2月到4月的中間？）是。（4月18日
    當天有無買毒品？）我忘記了。（問：一起買毒品用什麼方
    式與對方聯絡？）也是打電話。（問：一次都買多少毒品？
    ）也是一、二千元。（問：買毒品的時間也是94年2月到4月
    ？）應該是。…（問：你認不認識對方？）我認識對方，我
    知道他。（問：莊宗泉認不認識對方？）他也曾看過。（你
    們二人都認識對方？）是。（問：你有無對方的電話？）就
    是剛才那支，剛才他們不是有在說。（哪一支？）我忘記電
    話號碼了，因為已經很久了，剛才律師有在說。（問：你有
    對方的電話號碼？）對。（問：莊宗泉有無對方的電話號碼
    ？）他好像有。（問：你與莊宗泉一起向對方買毒品，是你
    打電話還是莊宗泉打電話，還是都有？）都有。…（問：你
    的印象總共向這個人買幾次？）沒幾次。（是沒超過10次還
    是10幾次？）我無法確定次數。（問：你們二人有以公用電
    話打過聯絡對方否？）有。（問：你說一次買都是1、2千元
    ，是買1千元較多，還是2千元較多？）一千元較多。（問：
    2千元買幾次？）我忘記了。（問：2千元買1 次還是2次、3
    次？）忘記了。（你打電話給對方買毒品，你以哪支電話打
    ？）0000000000。（問：有沒有 1天買好幾次的紀錄？）最
    多一天買二次。（有幾次是1天買2次？）不一定，若身上有
    錢就買，沒錢就沒買了。（問：有沒有常常早上買毒，下午
    又買毒？）是」等語明確（原審卷一第145至156頁）。
  2.經核證人於原審審理時所為之上開證述內容以觀，可見證人
    林富加對於係撥打0000000000號行動電話向「信仔」（即「
    培信」）約定購買毒品海洛；「培信」即係被告；莊宗泉由
    伊得知上開手機號碼，而與之連絡購買毒品海洛等情均不否
    認而結證在卷，並能坦白指證其向該人購買海洛因之方式、
    時間、地點等情節綦詳，惟經詰問以關於被告之直接問題雖
    不予以否認但均不回答以迴避，反之就非屬直接指明被告之
    詰問如以：「（問：係向何人購買毒品？）我是向《信仔》
    （台語）買（指海洛因）的…。（問：偵訊中你有對檢察官
    說是向《信仔》買毒品？）對。（問：信仔是何人？外號叫
    什麼？）我都叫他信仔…。（問：當時檢察官訊問時，有無
    拿乙○○的相片給你看？）有…。（問：信仔是什麼人？）
    信仔就是我向他買毒品的人。（問：信仔是否叫《培信》（
    台語）？）培信？（問：是還不是？）是。」，由此可見，
    證人林富加對於以旁敲側擊而不直接指明被告姓名之方式所
    為之詰問，則非但不否認，予以正面回答問題，並進而供承
    其購買海洛因之詳細情節，是由證人林富加面臨直接指明被
    告姓名之問答不予正面回答，益見不外乎因一般證人因為人
    性之弱點，以及避免得罪涉案被告之考量，藉忘記或不回答
    ，以避免遭被告仇視或報復，乃合於常情。是以，證人林富
    加雖就是否向被告購買海洛因之事已忘記或不答而迴避之，
    然綜合證人林富加之上開證述內容以觀，亦顯而易見其所指
    證販賣海洛因之人應係為被告無疑。
  3.再參以，本案偵查進行之初，警方是先蒐集到證人莊宗泉之
    證詞，再依據證人莊宗泉所述，認為其同案共犯林富加（參
    見彰化地方法檢察署94年度偵字第3020號、3798號；彰化地
    方法院94年度訴字第1463號）也有向被告乙○○購買毒品，
    而將林富加列為證人，而原審法院於94年10月6 日審理期日
    借訊證人林富加到庭，其在面對被告乙○○之壓力下，顯得
    畏畏縮縮，對於是否向被告乙○○購買毒品之關鍵問題，自
    然不肯直接回答，但仍坦承是其與證人莊宗泉都曾經打電話
    向「培信」買毒品，而被告就是綽號為「培信」等情，有上
    開審判筆錄在卷足稽（原審卷一第145至152頁），並佐以證
    人莊宗泉於偵訊及原審審理時亦迭次供證係由林富加得知與
    被告聯絡之0000000000號行動電話以撥打給被告約定購買毒
    品海洛因；於原審審理時並結證稱：林富加打電話給被告向
    他要（海洛因），林富加將手機號碼給我，換我向他要等語
    （原審卷一第166 頁），經互核該二人之證言一致，足徵證
    人林富加所指證伊打電話向其購買毒品海洛因之人應係指被
    告，至為明灼。
  4.又觀諸通聯記錄，證人林富加之0000000000電話與被告乙○○否認曾經持用之0000000000電話，於94年3月30日、同年4
    月3日、同年4月10日至19日（共12天）一共31通電話通聯（
    原審卷一第29至57頁）。而證人莊宗泉也曾以其0000000000
    號手機，於94年 4月26日14時40分與0000000000電話通聯。
    ，足徵證人林富加於審判中證詞，核與通聯記錄吻合。再佐
    以，證人林富加於94年 4月18日被逮捕後，經採尿送驗結果
    呈有嗎啡陽性反應，而經裁定觀察勒戒處分（參見彰化地方
    法院94年度毒聲字第517號裁定），亦與其所述於94年4月間
    仍有購買毒品之陳述核相符。基上補強證據，堪認證人林富
    加之證詞，與事實相合，可信為真。
  5.再者，證人林富加於94年 4月18日15時50分許被警方逮捕（
    參照附於原審卷之彰化地方法院檢察署94年度偵字第3020、
    3798號起訴書；彰化地方法院94年度訴字第1463號判決書）
    ，故通聯記錄顯示94年 4月19日22時09分之通話，應非證人
    林富加所撥打的，除此之外，以11天共30通之通聯記錄，本
    於罪疑唯輕原則推算被告乙○○販賣予證人林富加之時間在
    94年3月30日起至4月18日止，販賣次數、金額則如下：11天
    中有10天每天購買1次，另 1天購買2次，計算共購買12次，
    其中11次都是一千元，只有 1次是二千元，共計是一萬三千
    元，應堪認定。
  (四)至被告雖辯稱：伊從未使用0000000000號行動電話云云。惟
    查0000000000號行動電話之申請名義人雖係「林延俊」，性
    質是「易付卡」，啟用時間為93年 8月10日（參見94年度偵
    字3207號卷第50頁；本院更五卷第 126頁），是上開電話固
    非以被告乙○○名義申請，但販毒者不會輕易留下證據，往
    往利用人頭名義購買之易付卡電話為聯絡工具，此為常情，
    且經比對通聯記錄與下述其他事證之間之關係，足認系爭00
    00000000電話，確實是被告乙○○所使用無誤：
  1.依照卷內列印之通聯記錄，可以證明0000000000號電話其通
    話次數非常頻繁，每一小時都有七至八通左右通話記錄，但
    被告乙○○曾於94年 3月19日晚間11時許因施用毒品另案被
    搜索，進而被帶回警局製作筆錄及檢察官複訊（參見原審94
    年度訴字第528號判決），而自94年 3月18日1時58分至同年
    月20日19時10分，將近二天時間，該門號0000000000電話完
    全停止使用，沒有任何通聯紀錄，極為不尋常，竟與被告乙○○遭拘捕時間無法使用該手機之時間相互吻合。
  2.又於94年7月27 日本件警方搜索時，現場另有甲○○（被告
    乙○○之女友）、丙○○（被告乙○○之朋友）在場。而甲○○、丙○○於94年 7月27日經採尿送驗結果，均呈現毒品
    陽性反應，甲○○經併案審理（台中地方法院94年度訴字第
    2611號、台中地方法院檢察署94年度毒偵字第5714號），丙○○則被裁定觀察勒戒（原審法院94年度毒聲字第 429號）
    。經核對甲○○曾使用其0000000000號手機與被告乙○○否
    認曾經持用之0000000000號行動電話間之通聯，時間為94年
    4月17日22時32分；同年月20日12時26分 ；同年月22日21時
    45五分；而丙○○使用其00-0000000電話與0000000000電話
    間之通聯則更為頻繁，計達27次，時間為94年4月4日 、9日
    、10日、14日、15至21日、24日至26日，雖證人丙○○於本
    院審理時結證稱：伊不知道被告之手機號碼，於94年間亦沒
    有撥打過被告之手機，有事伊都是直接到被告家找他，然證
    人丙○○亦結證稱：00-0000000電話是我家之電話號碼，家
    裏僅有伊與舅舅二人同住，並無其他人，94年 4月那段期間
    有是否有人借住或使用該電話，伊不記得了，伊在94年間有
    在幫被告賣菜，伊平常與人聯繫有使用其家裏之00-0000000
    號電話等語（本院卷第227至229頁），衡之使用電話聯絡係
    現今最簡便且通用方法，而證人丙○○於94年間既因幫被告
    賣菜，往來頻繁，其稱未以電話與被告聯絡，顯然與常情亦
    有違，且證人既僅與其舅舅二人同住，又不記憶有該段期，
    與其他人使用家裏電話與0000000000號電話通話，足認上開
    通話當為證人丙○○所為，應無疑問，是證人所證與事實相
    違，自不能採信有利被告之認定。基上所述，被告乙○○否
    認其曾經持用之0000000000號行動電話，竟不約而同分別由
    其女友甲○○、朋友丙○○以電話為上開密集之通信連絡，
    則該門號0000000000號行動電話之持用人即為被告乙○○之
    可能性甚高。至被告乙○○就此並聲請傳喚甲○○為證，欲
    查證上開電話通聯之對象究竟為何人，然經本院前審按渠等
    戶籍地址送達傳票，甲○○之設址已遷至戶政事務所因遷移
    不明而無法送達，並經本院依法拘提，亦拘提無著，自無從
    調查，併為敘明。
  3.再者，證人莊宗泉、林富加於原審審理時均一致結證稱：曾
    撥打0000000000號行動電話予被告之情，業如前述，而證人
    莊宗泉確實曾經以其0000000000號手機於94年 4月26日14時
    40分與該0000000000通聯；另證人林富加亦使用0000000000
    電話與0000000000通聯頻繁，亦如前述，且證人林富加於原
    審審理中亦承認其撥打該0000000000號電話購買毒品。準此
    以觀，該0000000000號行動電話之持用人均指向被告乙○○
    彰彰甚明。
  4.復佐以，被告乙○○承認為其申請使用之另一門號00000000
    00行動電話，亦曾與門號0000000000電話於94年3 月22日凌
    晨0時58分通聯，此有通聯紀錄在卷可稽（原審卷一第28至5
    8頁、第二宗第 29至57頁）。其可能情形，不外係被告乙○○與其家人分持門號0000000000號及0000000000號電話相互
    連絡所致，由此益證被告乙○○確曾持用該門號0000000000
    號行動電話，乃被告乙○○竟辯稱：0000000000這隻行動電
    話不是伊在使用的，也不是伊所有，伊從未用過，是誰在使
    用，伊不知情云云，倘若無訛，則其既曾與0000000000聯絡
    過，又何以不知誰在使用？準此，益徵被告上開所辯與事實
    不符，不足採信。
  5.另查，系爭電話經常出現的基地台位置是「西螺鎮○○路22
    5號10樓頂樓」、「西螺鎮○○段 972之3地號土地」、「西
    螺鎮○○路10號5樓，均與被告乙○○住址「大同路10巷4號
    」相距不遠（參照本院更二審卷第 154頁照片圖示），地點
    竟大致相近。綜據上開時間吻合、空間吻合、證人供述相符
    、全部相關人等都曾與該0000000000號行動電話密切往來之
    多種情形下，堪認該門號之行動電話確係被告乙○○販毒使
    用之聯絡電話。況且，證人莊宗泉、林富加二人撥打000000
    0000，目的在向「培信（信仔）」購買毒品，「培信（信仔
    ）」即是被告乙○○，足見該電話確實是被告乙○○所使用
    無疑。
  6.此外，本院上訴審、更一審審理時詰問該0000000000號電話
    申請名義人林延俊，據其證稱：這支電話本來我在用，但93
    年11月被抓之後，我一個朋友綽號「黑仔」的拿去用，他住
    莿桐鄉，但不知其姓名年籍云云（本院上訴卷第172至173頁
    ；本院更一卷第一二七至一二八頁），於本院更二審審理時
    除仍為同上之證述外，並證稱：不認識被告，亦不認識程文
    仁，該「黑仔」並非被告，亦非程文仁，但不知「黑仔」本
    名，只知道他住莿桐鄉，其人均在西螺出入，人長的瘦瘦、
    高高的，身高175公分左右，未從事任何職業，與之認識約3
    、4 個月。當時係因伊已不用該門號之手機，「黑仔」說他
    沒有手機跟我要，伊就送他，該行動電話價值2 千餘元云云
    （本院更二卷第二宗第19至24頁），另經詰問證人程文仁，
    亦證稱並不認識林延俊，且未曾使用行動電話等語（本院更
    二卷第二宗第25至28頁），固堪信程文仁並非林延俊所稱之
    「黑仔」。然依證人林延俊所述，受贈該門號0000000000號
    易付卡及行動電話之所謂「黑仔」與其不過認識三、四個月
    ，即連該「黑仔」之確實姓名、住所均不知，顯見渠等應非
    深交，且該使用易付卡門號0000000000號之行動電話，話機
    本身即價值二千餘元，實難想像林延俊竟有可能將該有相當
    價值之行動電話連同易付卡，無端贈與並無深交之所謂「黑
    仔」。又依前揭各節所述，已足認該門號0000000000號行動
    電話確實是被告乙○○所使用，該門號申請名義人林延俊雖
    證述渠於93年11月被抓之後，將之贈與綽號「黑仔」者使用
    云云，然就該所謂「黑仔」者之確實姓名、住所等竟均證稱
    不詳，則林延俊所稱之該「黑仔」者難認確有其人，諒係林
    延俊所杜撰之人物，要難遽予採信，自無從據為有利於被告
    乙○○之認定。
  (五)此外，被告於94年 7月27日16時55分許，為警持搜索票在雲
    林縣西螺鎮○○里○○路10巷 4號其住處查獲，並扣得被告
    所有之海洛因6小包（淨重11.78公克，空包裝重2.25公克，
    純度36.06％，純質淨重4.25公克），小型電子磅秤1台、鏟
    子3支及裝置毒品海洛因之黑色皮包1個，與尚未使用之分裝
    袋120個等物，上揭扣案海洛因6小包經法務部調查局鑑定確
    呈海洛因成分無誤（法務部調查局94年10月13日調科壹字第
    160002775號鑑定通知書，附原審卷第二宗第4頁），足見應
    為預備販賣用之毒品至明。另扣押物品（鏟子3 支、電子磅
    秤1個、分裝袋120個、黑色皮包 1個）其中被告所有之分裝
    袋 120個，被告乙○○雖辯稱分裝袋價格便宜，一次十幾元
    可購買上百個等語置辯。然衡情海洛因為價值昂貴之物，買
    進毒品時就已經以分裝袋包好了，被告倘為自己施用，自可
    重複使用，避免丟棄袋內殘渣，甚或要施用時再取部分即可
    ，以減少浪費更無須購買上百個分裝袋來分裝，越分裝耗損
    越多。是以扣案之分裝袋應係被告用以分裝販賣使用無誤。
    加以海洛因量少值昂，被告不至於單憑直覺評估其重量，應
    係以鏟子分裝，再以扣案電子磅秤秤重後出售，亦至為明顯
    。
  (六)基上述各項證據綜合判斷，被告雖然否認犯行，但有證人莊
    宗泉於警、偵訊中之結證屬實，以及證人林富加於審判中承
    認向「培信（信仔）」購買毒品，而被告乙○○綽號就是「
    培信」，林富加、莊宗泉之證詞亦與通聯記錄、尿液檢驗結
    果等相吻合。雖然證人莊宗泉到庭後，改稱是向被告乙○○
    「索討毒品」不是「購買毒品」云云，證人林富加對於是否
    向被告乙○○購買毒品之關鍵問題，不敢回答，沈默不語，
    然證人莊宗泉、林富加所為之閃爍、迴避之處，乃是不願意
    當面得罪被告乙○○，畏懼遭人報復，不得不使然，迭如前
    述。經稽之上開二位證人莊宗泉、林富加前後之證詞，可見
    證人之真意，終究明確指稱有向被告乙○○購買毒品甚明，
    故證人莊宗泉、林富加之指證，互核尚屬大致一致，並無重
    大矛盾瑕疵，亦未違背經驗法則與論理法則，且核與事實相
    符，又經調查前述各項證據，已能補強證人莊宗泉、林富加
    所指證被告之犯罪情節非屬虛構，能予保障證人莊宗泉、林
    富加所供向被告購買第一級毒品海洛因事實之真實性，另參
    酌通聯紀錄及扣案電子磅秤、大量的分裝袋120 個及毒品，
    已超出一般吸毒者所需等各項證據及情況事實，足認被告確
    有販賣第一級毒品海洛因之犯行，事證已明，應堪認定。被
    告上開所辯各節，係屬事後卸責之詞，顯不足採。
  (七)末按販賣海洛因係違法行為，非可公然為之，且有其獨特之
    販售通路及管道，復無公定價格，容易增減分裝之份量，而
    每次買賣之價量，可能隨時依雙方關係深淺、資力、需求量
    及對行情之認知、來源是否充裕、查緝是否嚴緊、購買者被
    查獲時供述購買對象之可能風險之評估等，而異其標準，非
    可一概而論，從而販賣之利得，一般除被告坦承犯行或價量
    俱臻明確外，委難察得實情，惟販賣之人從價差或量差中牟
    利之方式雖異，然其販賣行為在意圖營利則同一。本案雖無
    法查得被告乙○○販賣之實際利得，惟由被告乙○○販賣毒
    品之數量及次數觀之，被告顯然係藉由販賣海洛因而牟利；
    復按一般民眾普遍認知毒品海洛因之非法交易政府一向查禁
    森嚴，且予以重罰，衡諸常情，倘非有利可圖，絕無平白甘
    冒被嚴查重罰高度風險之理。從而，舉凡其有償交易，除有
    足以反證其確係另基於某種非圖利本意之關係外，自難因無
    法查悉其販入價格，作為是否高價賣出之比較，即可謂其無
    營利之意思而阻卻販賣犯行之追訴。是被告甘冒風險販賣海
    洛因，其有利可圖要屬必然，其有營利之意圖，亦可認定。
  (八)綜據上述，被告乙○○意圖牟利而多次販賣毒品海洛因之犯
    行，事證已臻明確，應予依法論科。
  (九)至於被告之辯護人聲請調查之下列事項，本院認本件已事證
    明確，上開聲請事項之調查與本件事實之認定已無影響，自
    無調查之必要，茲分項說明如下：
  1.辯護人於原審雖聲請將被告乙○○及證人莊宗泉均送測謊鑑
    定，然因測謊僅為形成心證之補強證據，於我國刑事訴訟法
    上屬鑑定性質，雖足為證據資料之一種，審理事實之法院仍
    應調查其他必要之證據，以資認定，本院審酌被告乙○○本
    件犯罪事證已臻明確，核無再送測謊調查必要。
  2.辯護人於原審雖另聲請函查該0000000000號行動電話之受話
    地點，欲證明受話端是否就是在被告乙○○大同路10巷附近
    ，然前揭行動電話通聯紀錄，已載明有各次通話之基地台位
    置，故上開聲請調查之事項，核無必要。
  3.辯護人又於本院更五審聲請就其申請使用之另一門號000000
    0000於94年2月1日起至同年 5月20日之雙向聯紀錄及基地台
    位址，惟經本院函詢結果，亦因已逾保期限而無法提供，有
    中華電信股份有限公司98年9月3日以信客一(一)警（98）字第
    397號函復單1紙在卷可參（本院更五卷第176頁）。
  4.辯護人復於本院審理時聲請與0000000000號行動電話通聯之
    另20支電話之申請人，但電話之申請人與持用人本非必然同
    一，況且行動電話易於攜帶而易地易人使用，亦屬常情。又
    辯護人所聲請上開20支電話，其通聯紀錄早在94年，已時隔
    5 年之久，上開行動電話目前之使用人是否仍屬同一人，已
    有疑問，再者，所聲請之通聯時間既與本件犯罪時間不同，
    0000000000號行動電話在非屬證人莊宗泉、林富加指證之通
    話時間，其受話人縱不是被告，亦不能表示被告必然非證人
    莊宗泉、林富加與0000000000號行動電話通聯紀錄之受話人
    ，因而推翻證明證人莊宗泉、林富加在其等指證之犯罪時間
    有與被告通話之事實，是上開聲請調查之事項，自無予以調
    查之必要。
  5.辯護人另於本院審理時聲請向地方法院檢察署函查00000000
    00號行動電話是否在其他案件經起訴或不起訴或觀察勒戒，
    及另案經監聽等？然該0000000000號行動電話在他案作為犯
    罪工具與否，或是否另案監聽，均本件犯罪事實無涉，亦無
    審酌之必要。
參、論罪科刑之理由
一、按被告於94年5月20日最後行為後，刑法部分條文業於94年1
    月7日經立法院三讀修正，而經總統於94年 2月2日公布並於
    95年7月1日施行。茲就本件涉及法律變更之部分述明如下：
  (一)按行為後法律有變更者，適用行為時之法律，但行為後之法
    律有利於行為人者，適用最有利於行為人之法律，現行刑法
    第2條第1項定有明文。此條規定乃與刑法第 1條罪刑法定主
    義契合，而貫徹法律禁止溯及既往原則，係規範行為後法律
    變更所生新舊法律比較適用之準據法，是刑法第 2條本身雖
    經修正，但刑法第 2條既屬適用法律之準據法，本身尚無比
    較新舊法之問題，應一律適用裁判時之現行刑法第 2條規定
    以決定適用之刑罰法律，先予辨明。又以本次刑法修正之比
    較新舊法，應就罪刑有關之共犯、未遂犯、想像競合犯、牽
    連犯、連續犯、結合犯，以及累犯加重、自首減輕暨其他法
    定加減原因（如身份加減）與加減例等一切情形，本於統一
    性及整體性原則，綜其全部罪刑之結果而為比較，亦有最高
    法院95年度第8次刑庭會議決議可資參照。
  (二)刑法第56條連續犯之規定業經修正後之新刑法刪除，倘依修
    正後之新法，被告先後多次犯罪行為，即應分論併罰。此刪
    除雖非犯罪構成要件之變更，但顯已影響行為人刑罰之法律
    效果，自屬法律有變更，依新法第2條第1項規定，比較新、
    舊法結果，自以適用被告行為時法律即舊法論以連續犯，較
    有利於被告。
  (三)刑法第64條第 2項修正後規定，死刑減輕者，為「無期徒刑
    」：第65條第2項修正後規定，無期徒刑減輕者，為「20 年
    以下15年以上有期徒刑」，量刑範圍限縮，且較舊法量刑為
    重或刑期較高之刑罰，刑罰權內容實質上有較不利之變更，
    自以適用被告行為時法律即舊法，較有利於被告。
  (四)刑法第47條、第49條累犯修正後，依最高法院95年度第八次
    及95年度第21次刑事庭會議決議意旨，受有期徒刑之執行完
    畢，於五年內故意再犯有期徒刑以上之罪，無論依修正前刑
    法第47條或修正後第47條第 1項之規定均構成累犯，即無有
    利或不利之情形，於刑法修正施行後法院為裁判時，無庸為
    新、舊法之比較。個案如有其他應依刑法第2條第1項之規定
    為新、舊法之比較情形時，依綜其全部罪刑之結果而為比較
    後，整體適用法律（最高法院97年度第2 次刑事庭會議決議
    ）。故本件基於法律整體適用之原則，自以適用被告行為時
    之舊法。
  (五)經綜合比較前揭新舊法結果，修正前刑法第56條連續犯及刑
    法第64條第 2項之規定，既較有利於被告，且依本件被告之
    前科情形，無論依修正前刑法第47條或修正後第47條第 1項
    之規定均構成累犯，對被告並無有利或不利之情形，是本件
    基於法律整體適用原則，爰依刑法第2條第1項前段規定，適
    用最有利於行為人之法律，即行為時之刑法。
二、又按被告行為後，毒品危害防制條例部分條文業於98年5月5
    日經修正通過，並於同年月20日經總統公布，於同年月22日
    起施行，其中：(1)第4條第1項修正前規定：「製造、運輸、
    販賣第一級毒品者，死刑、無期徒刑；處無期徒刑者，得併
    科新臺幣一千萬元以下罰金」，修正後規定「製造、運輸、
    販賣第一級毒品者，處死刑或無期徒刑；處無期徒刑者，得
    併科新臺幣二千萬元以下罰金」，亦即罰金刑已提高為新台
    幣二千萬元，是經比較新舊法結果，本院認新法之法定刑罰
    金刑較重，對被告較為不利，自依刑法第2條第1項前段之規
    定，適用修正前之該條例第4條第1項之規定，有利於被告，
    合先敘明。
三、再按海洛因係毒品危害防制條例第2條第2項第 1款所稱之第
    一級毒品，不得持有、販賣，被告鐘培欽販賣第一級毒品海
    洛因予莊宗泉、林富加等人，核其所為係犯毒品危害防制條
    例第4條第1項之販賣第一級毒品罪：
  (一)被告販賣毒品海洛因前後，持有毒品海洛因之低度行為，應
    為販賣之高度行為所吸收，不另論罪。
  (二)被告先後多次販賣第一級毒品海洛因之犯行，均時間緊接，
    犯罪構成要件相同，顯係基於概括之犯意反覆為之，為連續
    犯，應依修正前刑法第56條規定論以一罪，並加重其刑。惟
    因販賣第一級毒品罪之法定本刑為「死刑或無期徒刑」，依
    法均不得加重，故僅就得併科罰金之法定罰金刑部分，依法
    加重其刑。
  (三)又被告有如事實欄所載之前科執行紀錄，有台灣高等法院被
    告全國前案紀錄表可證，其於受有期徒刑之執行完畢後，五
    年內故意再犯本件罪行，應依刑法第47條第 1項規定，就本
    件犯行論以累犯，惟本件所犯之販賣第一級毒品海洛因罪其
    法定本刑為死刑或無期徒刑，依法均不得加重其刑，固僅就
    得併科罰金之法定罰金刑部分，依法遞加重其刑。
四、檢察官移送併辦部分即被告乙○○於94年 5月20日18時許，
    在雲林縣西螺鎮愛琴海汽車旅館旁，販賣海洛因予莊宗泉一
    次，金額為一千元，雖未據起訴，然與前述事實二(一)起訴有
    罪部分，有連續犯裁判上一罪關係，已如前述，本院依審判
    不可分原則自得併予審理。
肆、撤銷改判之理由：
一、原審依上開事證，予以論罪科刑，固非無據，然查：
  (一)原審於事實中未記載被告乙○○販賣海洛因之金額，尚有未
    洽。
  (二)原審於事實欄未載明被告乙○○營利之意圖，理由欄復未論
    述，容有未妥。
  (三)被告販賣海洛因予證人林富加之時間為94年3月30日起至4月
    18日止，原審於事實中記載為「94年2月起至5月20日止」，
    於理由中卻記載為「94年2月至4月」，前後矛盾。
二、依上所述，被告上訴意旨，否認犯罪，而指摘原判決不當，
    經本院審理結果，與事實不符，固無足取。然原判決既有前
    揭可議之處，即屬不能維持，自應由本院將原判決予以撤銷
    改判，以期適法。
三、至檢察官於本院審理時論告意旨固以：如本件被告已販毒近
    四十次，得款多達四萬七千元，自非利潤微薄。否則販毒得
    款近五萬元，可謂輕微，他日若有販毒得款五十萬元者，亦
    可謂與走私進口販毒集團，動輒獲利數千萬元以上者相較，
    獲利仍屬有限，亦可憫恕乎？應無是埋。販賣毒品海洛因，
    乃死刑、無期徒刑之重罪，對社會危害至深且鉅。本件被告
    販毒次數之多，得款不菲，復為累犯，實無情輕法重，顯有
    可憫恕之情形，是本件無援引刑法59條減輕至最低度刑以下
    之餘地，請量處被告無期徒刑等語。惟本院審之：
  (一)按修正前刑法第59條規定，犯罪之情狀可憫恕者，得酌量減
    輕其刑，同法第57條規定，科刑時應審酌一切情狀，尤應注
    意左列事項（共十款）為科刑重輕之標準，兩條適用上固有
    區別，惟所謂「犯罪之情狀」與「一切情形」云云，並非有
    截然不同之領域，於裁判上酌減其刑時，應就犯罪一切情狀
    （包括第57條所列舉之十款事項），予以全盤考量，審酌其
    犯罪有無可憫恕之事由（即判例所稱有特殊之原因與環境等
    等，在客觀上足以引起一般同情，以及宣告法定低度刑，是
    否猶嫌過重），以為判斷。故適用第59條酌量減輕其刑時，
    並不排除第57條所列舉十款事由之審酌，惟其程度應達於確
    可憫恕，始可予以酌減，有最高法院70年度第六次刑事庭會
    議決議可參。第以販賣第一級毒品罪之法定刑為「死刑或無
    期徒刑；處無期徒刑者，得併科新台幣一千萬元以下罰金」
    ，然同為販賣第一級毒品之人，其原因動機不一，犯罪情節
    未必盡同，或有大盤毒梟者，亦有中、小盤之分，甚或僅止
    於吸毒者友儕間為求互通有無之有償轉讓者亦有之，其販賣
    行為所造成危害社會之程度自屬有異，法律科處此類犯罪，
    所設之法定最低本刑卻同為「無期徒刑，得併科新台幣一千
    萬元以下罰金」，不可謂不重。於此情形，倘依其情狀處以
    有期徒刑，即足以懲儆，並可達防衛社會之目的者，自非不
    可依客觀之犯行與主觀之惡性二者加以考量其情狀，是否有
    可憫恕之處，適用刑法第59條之規定酌量減輕其刑，期使個
    案裁判之量刑，能斟酌至當，符合比例原則。再按刑事審判
    旨在實現刑罰權之分配的正義，故法院對有罪被告之科刑，
    應符合罪刑相當之原則，使輕重得宜，罰當其罪，以契合社
    會之法律感情，此所以刑法第57條明定科刑時應審酌一切情
    狀，尤應注意該條所列10款事項以為科刑輕重之標準，並於
    同法第59條賦予法院（法官）以裁量權，如認「犯罪之情狀
    可憫恕者，得酌量減輕其刑」，俾使法院就個案之量刑，能
    斟酌至當（最高法院96 年度台上字第1043號及86 年度台上
    字第5313號判決意旨分別參照）。復參酌釋字第263 號解釋
    ，若不分犯罪情況及結果如何，概以死刑、無期徒刑為法定
    刑，立法甚嚴，若有情輕法重之情，裁判時本有刑法第59條
    酌量減輕其刑之適用，足以免過嚴之刑，與憲法尚無牴觸。
    是若有情輕法重，及刑法第59條所規定之情，對被告所犯之
    罪酌量減輕其刑，自為法之所許。
  (二)查本件被告乙○○販賣第一級毒品次數雖達39次，但其販售
    對象僅有二人，且販毒總所得僅四萬七千元，情節亦無集團
    性情形，是被告乙○○之惡性及犯罪情節，實與大量走私進
    口或長期販賣毒品之大盤販毒者有別，顯見其本件犯罪之情
    節尚屬輕微，尚非不可憫恕，而被告乙○○所犯販賣第一級
    毒品罪之法定刑為「死刑或無期徒刑」之重典，而以前述被
    告觸犯本罪之原因背景、具體犯罪情節及其主觀惡性等情狀
    ，在縱處以法定最低度刑，仍嫌過苛，於客觀上足以引起一
    般人之同情，，在客觀上足以引起一般人之同情，顯有情輕
    法重之情，而犯罪情狀堪可憫恕，是依其情狀處以有期徒刑
    ，始符量刑之平允。再者，並考量被告並有施用毒品自戕身
    心之行為，因購買毒品所費不貲，且同好者互通有無，故鋌
    而走險，其本意亦非故意出售予危害他人，依被告之上述犯
    本罪之主觀動機背景及客觀情節，其惡性不大且危害社會程
    度亦非重大，亦非以宣告最低刑度不足懲儆。
  (三)綜上說明，本院參酌以上各情，依被告之上開販賣情節及犯
    罪環境原因等具體情狀，認如科以本罪之最低刑度，顯屬情
    輕法重，在客觀上足以引起社會一般人之同情，且為期符合
    罪刑相當及刑罰公平比例原則，認縱使對被告宣告本罪之法
    定最低度刑猶嫌過重，爰依刑法第59條之規定，予以酌減其
    刑。
四、本院審酌被告乙○○素行不佳，前有多次入監服刑或強制工
    作前科，出獄後仍無悔悟。為圖牟利，販賣第一級毒品海洛
    因予他人施用，戕害他人之身心，於94年 3月19日因為施用
    毒品被搜索後，仍不知收斂，猶繼續從事販毒牟利，令買受
    毒品者沉迷於毒癮，無法自拔外，輕則戕害個人身心，重則
    因缺錢買毒而引發各式犯罪，實為多種犯罪之源頭，對國家
    、社會、個人之傷害可謂至深且鉅，故非予嚴懲，不足以遏
    止此類非行，兼衡被告否認犯行態度、本件販賣毒品之數量
    、次數、所得等一切情狀，量處如主文第二項所示之刑，以
    資懲儆。
五、沒收部分：
  (一)扣案之海洛因6小包（淨重11.78公克，空包裝重2.25公克，
    純度 36.06％，純質淨重4.25公克），係本案查獲之第一級
    毒品，不問屬於犯人與否，均應依毒品危害防制條例第18條
    第1項前段之規定宣告沒收銷燬之。
  (二)至查獲時已包裝海洛因之分裝袋6 個，屬於毒品之外包裝，
    便於攜帶及運輸，有防止毒品裸露、逸出及潮濕之功用，應
    係供販賣毒品時所用之物，至為顯然（最高法院89年度台上
    字第 178號判決意旨參照），應依毒品危害防制條例第19條
    第1項規定沒收之。
  (三)又扣案之分裝鏟子3支、電子秤1個，均係被告所有並供被告
    販賣毒品海洛因犯罪所用之物，至於黑色皮包 1個，依警卷
    內相片所示，亦應屬於毒品之外包裝，便於攜帶及運輸，有
    防止毒品裸露、逸出及潮濕之功用，應係供販賣毒品時所用
    之物，均併依毒品危害防制條例第19條第 1項之規定宣告沒
    收。
  (四)再按毒品危害防制條例19條第1項固規定，犯該條例第4條之
    罪者，其供犯罪所用或因犯罪所得之財物，均沒收之，但不
    及於供犯罪預備之物，倘供犯罪預備之物，以屬犯人為限，
    始得依刑法第38條第1項第2款規定諭知沒收（最高法院94年
    度台上字第2218號判決意旨參照）。本件扣案屬被告所有之
    分裝袋 120個，均屬新品（參見警卷第25頁照片），尚未使
    用過，應係被告預備供販賣海洛因使用之物，爰依修正前刑
    法第38條第1項第2款規定宣告沒收。
  (五)另按，毒品危害防制條例第19條第 1項規定：「犯第四條至
    第九條、第十二條、第十三條或第十四條第一項、第二項之
    罪者，其供犯罪所用或因犯罪所得之物，均沒收，如全部或
    一部不能沒收時，追徵其價額或以其財產抵償之。」。查被
    告販賣毒品所得四萬七千元，雖未扣案，仍應分別依同條例
    第19條第1 項規定宣告沒收之，如全部或一部不能沒收時，
    均以其財產抵償之。
  (六)至於，扣案甲基安非他命6小包、吸食鼻管1支、安非他命吸
    食器 1組、注射針筒38支，雖為違禁物或施用第二級毒品之
    工具，但沒收為從刑之一種，依主從不可分原則，應附隨於
    主刑同時宣告之，若無主刑，從刑即無所附麗。上述物品宜
    於被告施用毒品罪案件中沒收，或由檢察官單獨聲請沒收。
    另現金三萬九千四百元，無從證明是犯罪所得，自不予宣告
    沒收。再者，0000000000號行動電話，為案外人林延俊所申
    請，雖由被告使用，然不能證明屬被告所有，且未扣案，故
    不予諭知沒收，併此敘明。
伍、不另為無罪之諭知部分
一、公訴意旨另以：被告乙○○販賣海洛因予林富加之時間起自
    94年2月間起至94年3月29日止，因認部分行為，亦涉有毒品
    危害防制條例第4條第1項之販賣第一級毒品罪嫌等語。
二、按事實之認定，應憑證據，如未能發現相當證據，或證據不
    足以證明，自不能以推測或擬制之方法，為裁判基礎；認定
    不利於被告之事實，須依積極證據，苟積極證據不足為不利
    於被告之事實認定時，即應為有利於被告之認定，更不必有
    何有利之證據；又認定犯罪事實所憑之證據，雖不以直接證
    據為限，間接證據亦包括在內；然而無論直接或間接證據，
    其為訴訟上之證明，須於通常一般之人均不致有所懷疑，而
    得確信其為真實之程度者，始得據為有罪之認定（最高法院
    40年臺上字第 86號、30年上字第816號、70年台上字第4986
    號判例意旨分別可資參照）。
三、查證人林富加就其向被告乙○○購買毒品之時間雖於原審審
    理時證稱：「是在94年2月至4月」等語，有如前述，然其證
    述有如上開通聯紀錄可證者，僅為94年3月30日起至4月18日
    止，足見本件被告販賣海洛因予證人林富加之時間，依公訴
    人所提出之證據方法，僅能證明被告自94年3月30起至4月18
    日止販賣海洛因予林富加之犯行，業經本院認定如前。
四、至公訴意旨另認被告乙○○販賣海洛因予證人林富加之時間
    起自94年2月間至94年3月30以前之部分，除證人林富加之單
    一指證外，經查並無其他補強證據以擔保證人林富加該部分
    指證之真實性，自不得作為被告該部分有罪判決之唯一證據
    。
五、綜上所述，公訴人就被告上開部分犯行，僅能提出證人林富
    加之唯一指證，自不足為被告就該部分犯行有罪之積極證明
    ，則公訴人既就被告該部分犯罪事實，未能提出適合於證明
    被告犯罪之積極證據，而依其指出證明之方法，亦無從說服
    本法院以形成被告該部分犯行有罪之心證，基於無罪推定之
    原則，自不能遽予論罪，原應就該部分為被告無罪之諭知，
    惟公訴人既認該部分與前揭論罪科刑之部分，有修正前連續
    犯之裁判上一罪關係，爰不另為其無罪之諭知。
陸、適用之法律
一、刑事訴訟法第369條第1項前段、第364條、第299條第 1項前
    段。
二、98年5月20日修正前毒品危害防制條例第4條第 1項、第18條
    第1項、第19條第1項。
三、刑法第2條第1項前段、修正前第11條前段、刑法第47條、第
    56條、第59條、第38條第1項第2款。
本案經檢察官趙中岳到庭執行職務。
中    華    民    國    99    年    3     月    16    日
                  刑事第五庭    審判長法  官  楊明章
                                      法  官  趙文淵
                                      法  官  蔡美美
以上正本證明與原本無異。
如不服本判決應於收受送達後10日內向本院提出上訴書狀，其未
敘述上訴理由者，並得於提起上訴後10日內向本院補提理由書（
均須按他造當事人之人數附繕本）「切勿逕送上級法院」。
                                      書記官  歐貞妙
中    華    民    國    99    年    3     月    16    日
附錄：本判決論罪科刑法條
98年5月20日修正前毒品危害防制條例第4條第1項
製造、運輸、販賣第一級毒品者，處死刑或無期徒刑；處無期徒
刑者，得併科新臺幣1千萬元以下罰金。
毒品危害防制條例第18條第1項
查獲之第一、二級毒品及專供製造或施用第一、二級毒品之器具
，不問屬於犯人與否，均沒收銷燬之；查獲之第三、四級毒品及
製造或施用毒品之器具，無正當理由而擅自持有者，均沒入銷燬
之。但合於醫藥、研究或訓練之用者，得不予銷燬。
毒品危害防制條例第19條第1項
犯第4條至第9條、第12條、第13條或第14條第1項、第2項之罪者
，其供犯罪所用或因犯罪所得之財物，均沒收之，如全部或一部
不能沒收時，追徵其價額或以其財產抵償之。
附表一：莊宗泉94年5月20日警詢錄音內容之譯文
問：你使用的毒品海洛因是向什麼人買的？什麼價格？你如供出
    毒品來源而破案，依法可以減刑喔！
答：……我於民國94年（清喉嚨聲）……94年5月20日那裡（咳
    嗽聲），晚上6點在西螺鎮○○○路愛琴海汽車旅館HOTEL那
    裡向培信拿的。
問：向培信拿的？那他的年籍你是清楚？
答：他差不多四十多歲的人。
問：你跟他買一包多少錢？海洛因一包買多少？
答：一包一千。
問：你今天跟他買，買幾包？
答：今天跟他買一包。
問：一包，……再問你，警方提示乙○○43年11月20日生。身分
    證字號：Ｚ000000000，住在雲林縣西螺鎮○○里○○路10巷
    4號的相片，是不是就是你所指認賣毒品給你的培信？是嗎？
答：是。
問：你跟他有仇恨嗎？
答：無。
問：平常時如何聯絡？
答：打電話。
問：你與乙○○、培信交易毒品海洛因，你是如何聯絡的？
答：打電話。電話約定。
問：電話約定怎樣？所在（台語）嗎？
答：所在（台語）。
問：再來呢？
答：一手交錢，一手交東西啊。
問：你拿現金，他拿海洛因給你，是不是這樣？
答：是。
問：交給他後呢？
答：就……各人走各人的路。
附表二：莊宗泉94年8月2日偵訊錄音內容之譯文
問：你跟那個……你因何案件被押？強盜案件嗎？
答：報告是。
問：被押多久了？
答：二個多月了。
問：二個多月了，延押是嗎？
答：是的。
問：林富加跟你同案的被告？
答：是。
問：你幾號進去的？
答：五月二十一日。
問：五月二十一日？
答：是。
問：二十一還是二十二？
答：二十一。
問：你跟乙○○（提示乙○○照片）有無親戚關係？
答：沒有。
問：有無認識？上面有你的指認。
答：有。
問：認識多久？
答：認識三個月。
問：就是被押進去之前3個月？
答：之前，對。
問：大概就是二三月份認識他的？
答：報告是。
問：在被押之前九十四年二月、三月份認識他的？
答：是。
問：你跟他常會來往嗎？
答：我向他購買毒品啊。
問：我向他購買毒品？
答：嗯。
問：你跟他私交怎樣？只有買毒品的交情而已？
答：是的。
問：平常不會往來？
答：沒有。
問：我跟他購買毒品而已，平常不會往來，是這樣嗎？
答：是。
問：你怎會知道跟他買？
答：打電話。
問：電話誰給你的？
答：林富加給我的。
問：林富加給我的？
答：對啊。
問：林富加給我他的電話？是幾號？
答：報告忘記了，太久了。
問：那你的電話是幾號？你用你的電話打給他嗎？
答：報告用……公用電話。
問：你用公用電話打給他啊？是不是電話上面這個筆錄上面你被
    羈押前說的這隻？（提示筆錄）
答：嗯嗯。
問：對歐，當時應該記的比較清楚吧！這隻沒錯？
答：ㄝ，對。
問：他給我他的電話是0000000000，然後，你的電話不記得了，
    你的電話是0935這隻嗎？喔，你不是用手機打的，還是用公
    共電話？
答：報告是。
問：都用這個打給他嗎？
答：很少。
問：你有沒有打過？
答：好像沒有。
問：你都用公共電話打？
答：報告是。
問：為什麼？
答：啊，電話都放在家裡。
問：放在家裡。放在家裡給別人用？
答：啊……
問：你用公共電話打給他？給你他的電話，然後你就問他要怎麼
    買，是不是？
答：對啊。
問：你就聯絡乙○○？
答：是。
問：那怎麼約？
答：他說要買多少，買多少，說要我們就去哪裡等他。
問：他自己拿來嗎？還是叫小弟拿？
答：他自己拿。
問：就是約時間跟地點哪個數量？
答：對。
問：數量跟價格？
答：是。
問：然後，你就前往去指定的地點？
答：是。
問：然後他怎麼來？開車？
答：他開車，也有騎摩托車。
問：他有時開車，有時騎摩托車？
答：是。
問：一個人拿過來嗎？還是他說先拿了錢，然後跟你講東西在哪
    裡，你再去拿？
答：……
問：還是一手交錢一手給付？
答：一手交錢。
問：他沒有說固定東西放在哪裡，叫你自己去拿，錢先收他先走
    ？
答：錢拿給他，後來再去給他拿東西。
問：再去哪裡拿東西？
答：他說去哪裡等他啊。
問：錢先給他？
答：錢先給他。
問：然後呢？
答：他拿毒品給我。
問：馬上嗎？還是再去別的地方拿？
答：差不多一下子。
問：就帶你去別的地方拿？
答：是。
問：是這樣嗎？你們那邊是錢先收，然後再帶到別的地方交毒品
    嗎？
答：是。
問：他都自己拿毒品來，是不是？
答：是。
（檢察官諭知具結之義務及偽證之處罰，並命證人朗讀結文後由
其具結）
問：你剛剛所講的那些都是實在的嗎？
答：報告實在。
問：林富加給你他的電話是0000000000？
答：報告是。
問：然後，你再用公共電話打給他？
答：報告是。
問：然後，你就連絡那個乙○○就是照片裡面剛剛看的那個人？
答：報告是。
問：然後，再約時間地點買的數量跟價格，然後，你們去指定的
    地點他有時候開車有時候騎機車來，然後你先錢給他，他再
    帶你去另外一個地方拿毒品，是他自己親自拿毒品來？
答：是。
問：再重復一次，就是林富加給你乙○○的電話0000000000，你
    就都用公共電話打給他，你們就相約時間和地點及買的數量
    和價格，你就去指定的地點，他有時開車，有時騎機車來，
    你先交錢給他，他再帶你到另外一個地方拿毒品，是不是，
    他都是自己拿毒品來？
答：是自己拿。
問：沒錯？
答：是。
問：你總共向乙○○購買幾次毒品？
答：啊……啊……好多次。
問：有沒有十次以上？
答：報告有。
問：還是有沒有十次？
答：以上。
問：有沒有十次以上？
答：那個……
問：你大概一個星期可以向他買幾次？
答：有點久，大概二、三次。
問：一個月大概八次？
答：差不多。
問：一個月八次，那三個月？
答：二十次。
問：三個月二十次？
答：嗯。
問：所以你大概跟他買了二、三十次？
答：左右。
問：是這樣嗎？
答：是。
問：一星期買二、三次，大概跟他買了三個月？
答：是。
問：都約在哪裡？
答：約在不一定。
問：有哪些地方？
答：有汽車旅館。
問：哪裡的汽車旅館？
答：愛琴海。
問：還有呢？
答：廟旁邊。
問：哪一間廟？
答：濟公廟。
問：哪裡的濟公廟？
答：中山國小旁的濟公廟。
問：還有？
答：馬路上。
問：哪裡的馬路上？西螺的馬路上？
答：對。
問：還有哪些地方？
答：青葉便當那裡。
問：是在西螺嗎？
答：是。
問：青葉便當前面？
答：旁邊那裡。
問：都買多少？
答：都買三千、五千。
問：三千或五千？
答：嗯
問：都是海洛因？
答：是。
問：大概買多少？
答：一小包。
問：每次都買一小包？
答：是。
問：你在警察局說你在94年5月20日晚上六點時候，在愛琴海汽
    車旅館前跟乙○○買一千元的海洛因？這時間是你買完之後
    馬上被抓，所以，時間應該是沒有錯的，對警察局筆錄有無
    問題？
答：沒有。
問：這個人就是你說的培信？你都叫他培信？
答：ㄝ。
問：林富加是否也跟他買？
答：是。
問：林富加他打什麼？
答：他打四號海洛因。
問：沒有安非他命？
答：沒有。
問：你都是與林富加一起買？還是各買各的？
答：一起買，都有。
問：有時候一起買，有時候各買各的？
答：對啊。
問：你記得五月二十日那天，還有無記得其他購買的時間？
答：差不多被抓的前一個小時。
問：之前一次是何時？
答：隔天。
問：就是十九號？十九號有跟他買？
答：有。
問：十九號是何時？
答：好像是路邊還是愛琴海？
問：十九號的什麼時間？
答：馬路好像中午，愛琴海好像傍晚。
問：被抓那天是愛情海，那前一天呢？
答：也是愛琴海。
問：是在中午嗎？
答：中午至下午那裡。
問：前一天大前天也有買嗎？
答：有。
問：買多少？
答：買二千、三千。
問：買二、三什麼東西？
答：海洛因。
問：向培信買嗎？
答：是。
問：向乙○○買二、三千的海洛因嗎？
答：不一定。有錢就去買，沒有錢就沒有用。
問：一個星期大概買幾次？
答：大概三、四次。
問：那你剛剛為什麼說二、三次？
答：左右。
問：二到四次，是不是？
答：是。
問：你與他有無恩怨？
答：沒有。
問：你知道還有誰向他買？
答：有啊。西螺的人都跟他買。
問：是誰？廖建發有在用嗎？
答：有啊。
問：廖建發也是跟他買嗎？
答：有啊。
問：廖建發也是跟乙○○買？
答：是啊。
問：還有誰？
答：忘記了。
問：跟你混在一起的，你怎麼會不曉得他的名字？林富加、廖建
    發都是你……
答：精神恍惚不知道。不太記得了。
問：林富加、廖建發都有就對了？
答：有。
問：西螺的人大都會跟他買？
答：是。
問：他自己用什麼毒品？
答：乙○○啊？
問：嗯。
答：是海洛因啊。
問：他有吸安非他命嗎？
答：不知道。
問：你怎麼知道他有在用？
答：我去的時候有看到他在用。
問：你有跟他一起用過？
答：沒有。我去的時候有看他在用過。
問：你去哪裡跟他拿？他家嗎？
答：西螺農工旁邊跟他拿。
問：是用注射嗎？
答：注射啊。
問：跟他拿的時候剛好看到他在注射海洛因？
答：是。

司法院資訊處製作；財團法人民間司法改革基金會備份。
